【裁判字號】    94,訴,337
【裁判日期】    950614
【裁判案由】    返還不當得利等
【裁判全文】
臺灣基隆地方法院民事判決               94年度訴字第337號
原      告  己○○
            丁○○
上二人共同
訴訟代理人  蔡文彬律師
複  代理人  乙○○
            丙○○
被      告  戊○○
訴訟代理人  庚○○
被      告  甲○○○○○即楊崑.
上列當事人間返還不當得利等事件，本院於民國95年5月24日言
詞辯論終結，判決如下：
    主  文
被告楊崑騰應給付原告己○○新台幣玖萬陸仟元，及自民國九十
四年九月十五日起至清償日止，按週年百分之六計算之利息。
被告甲○○○○○即楊崑騰應將基隆市○○○路一一八巷九弄三
號房屋騰空返還原告己○○、丁○○及全體共有人。
被告甲○○○○○即楊崑騰應給付原告己○○、丁○○新台幣陸
萬捌仟玖佰肆拾元，及自民國九十四年九月十五日起至清償日止
，按週年百分之五計算之利息。
被告甲○○○○○即楊崑騰應自民國九十四年七月二十八日起至
返還第二項所示之房屋之日止，按月給付原告己○○、丁○○新
台幣壹仟壹佰肆拾玖元。
本判決第二項關於返還房屋之履行期間為肆月。
原告其餘之訴駁回。
訴訟費用新台幣伍仟捌佰肆拾元由被告楊崑騰負擔新台幣參仟參
佰壹拾元，餘由原告負擔。
本判決原告勝訴部分於原告以新台幣壹拾萬元為被告甲○○○○○即楊崑騰供擔保後，得假執行。
原告其餘假執行之聲請駁回。
    事實及理由
一、按訴狀送達後，原告不得將原訴變更或追加他訴，但請求之
    基礎事實同一者、擴張或減縮應受判決事項之聲明者，不在
    此限，觀諸民事訴訟法第255條第1項第2款、第3款規定甚明
    。經查本件原告己○○、丁○○起訴時關於被告金美琪美院
    即郭淑真、被告戊○○之訴之聲明原為：(一)被告甲○○○○○即郭淑真應將基隆市○○○路118巷9弄3號房屋騰空返還
    原告及全體共有人；(二)被告甲○○○○○即郭淑真應給付原
    告75萬元，及自起訴狀送達之翌日起至清償日止，按年百分
    之5計算之利息；(三)被告甲○○○○○即郭淑真應自民國94
    年7月14日起至交還上開3號房屋之日止，按月給付原告12
    ,500 元；(四)被告戊○○應將基隆市○○○路118巷9弄3之1
    號房屋騰空返還原告及全體共有人；(五)被告戊○○應給付原
    告60萬元，及自起訴狀送達之翌日起至清償日止，按年百分
    之5計算之利息；
      (六)被告戊○○應自民國94年7月14日起至交還上開3之1號
        房屋之日止，按月給付原告10,000元；嗣變更及擴張訴
        之聲明為：
      (一)被告甲○○○○○即楊崑騰應將基隆市○○○路118巷9
        弄3號房屋騰空返還原告及全體共有人；(二)被告甲○○○○○即楊崑騰應給付原告1,346,820元，及自起訴狀
        送達之翌日起至清償日止，按年百分之5計算之利息；
      (三)被告甲○○○○○即楊崑騰應自民國94年7月14日起至
        交還上開3號房屋之日止，按月給付原告22,447元；
        (四)被告戊○○應將基隆市○○○路118巷9弄3之1號房屋
          騰空返還原告及全體共有人；(五)被告戊○○應給付原
          告1,492, 320元，及自起訴狀送達之翌日起至清償日
          止，按年百分之5計算之利息；(六)被告戊○○應自民
          國94年7月14日起至交還上開3之1號房屋之日止，按
          月給付原告24,872元。核屬擴張應受判決事項之聲明
          ，及為被告之變更，然其請求之基礎事實同一，是依
          前揭規定，其所為訴之變更應予准許。
二、原告起訴主張：
(一)被告楊崑騰向原告己○○借款新台幣（下同）96,000元，被
    告楊崑騰以自己為發票人，簽發號碼TS014702、TS014703；
    面額61,000元、35,000元之本票各一紙 (下稱系爭2紙本票)
    予原告己○○以清償借款，惟上開借款屢經原告己○○催討
    ，被告楊崑騰拒不返還，為此本於票據及消費借貸之法律關
    係，請求被告楊崑騰給付原告己○○96,000元及法定遲延利
    息，並聲明：(一)被告楊崑騰應給付原告己○○96,000元及自
    起訴狀繕本送達翌日即94年9月15日起至清償日止，按週年
    百分之6計算之利息；(二)原告願供擔保，請准宣告假執行。
(二)基隆市○○○路118巷9弄3號及3之1號房屋 (下分稱系爭3號
    房屋、3之1號房屋)及其坐落基地即基隆市○○區○○段940
    地號土地 (下稱系爭土地)係原告己○○、丁○○與被告楊
    崑騰、戊○○所共有 (系爭3號、3之1號房屋應有部分均各4
    分之1、系爭土地應有部分均各40000分之5 8)，被告甲○○○○○即楊崑騰未經系爭3號房屋全體共有人同意，無權占
    有系爭3號房屋及其基地供甲○○○○○使用多年，原告己○○曾為全體共有人之利益請求被告甲○○○○○即楊崑騰
    遷離，惟其至今仍未遷離，為此分別依民法第767條、第179
    條規定，訴請被告甲○○○○○即楊崑騰應將系爭3號房屋
    騰空交還原告及全體共有人，及無權占有期間以起訴前5年
    及自94年7月14日起至返還系爭3號房屋之日止，均按月以
    22, 447元計算之不當得利 (按未附計算式)。並聲明：(一)被
    告甲○○○○○即楊崑騰應將系爭3號房屋騰空返還原告及
    全體共有人；(二)被告甲○○○○○即楊崑騰應給付原告1,34
    6,820元，及自起訴狀送達之翌日起至清償日止，按年百分
    之5計算之利息；(三)被告甲○○○○○即楊崑騰應自民國94
    年7月14日起至交還系爭3號房屋之日止，按月給付原告22,
    447元；(四)原告願供擔保，請准宣告假執行。
(三)被告戊○○雖亦為系爭3之1號房屋之共有人，然系爭3之1號
    房屋之全體共有人並未訂立分管契約，被告戊○○竟單獨占
    有系爭3之1房屋及其基地，排除其他共有人之使用，侵害其
    他共有人之所有權，為此分別依民法第767條、第179條規定
    ，訴請被告戊○○應將系爭3之1號房屋騰空交還原告及全體
    共有人，及無權占有期間以起訴前5年及自94年7月14日起至
    返系爭3之1號房屋之日止，均按月以24,872元計算之不當得
    利(按未附計算式)。並聲明：(一)被告戊○○應將系爭3之1號
    房屋騰空返還原告及全體共有人；(二)被告戊○○應給付原告
    1, 49 2,32 0元，及自起訴狀送達之翌日起至清償日止，按
    年百分之5計算之利息；(三)被告戊○○應自民國94年7月14日
    起至交還系爭3之1號房屋之日止，按月給付原告24,872元；
    (四)原告願供擔保，請准宣告假執行。
(四)對被告抗辯之陳述：
１、否認被告甲○○○○○即楊崑騰就系爭2紙本票之票款已為
    部分清償，及積欠被告甲○○○○○即楊崑騰應分擔之母親
    喪葬費。
２、被告甲○○○○○即楊崑騰雖抗辯其僅就系爭3號房屋在其
    應有部分4分之1之範圍內為使用收益等語，惟系爭3號房屋
    並無分管契約，被告甲○○○○○即楊崑騰無論占有面積若
    干，均足以排除其他共有人之使用，其妨害原告之共有權應
    無疑問。
３、原告對於被告戊○○所提出之原告己○○於91年8月1日致被
    告戊○○函件之真正並不爭執。
三、被告甲○○○○○即楊崑騰對於簽發系爭2紙本票經屆期提
    示未獲兌現，及占用系爭3號房屋經營甲○○○○○之情並
    不爭執，惟以：其已清償部分款項，且應再扣除母親喪葬補
    助費；至於占用系爭3號房屋部分，其係在其應有部分4分之
    1 之範圍內為使用收益，並未逾越其應有部分，且原告己○○、丁○○亦持有系爭3號房屋之鑰匙，可自由進出系爭3號
    房屋，其並未排除其他共有人之占有，其他共有人尚可使用
    其未使用之其餘屋內空間等語；被告戊○○對於占用系爭3
    之1號房屋之情並不爭執，惟以：其使用系爭3之1號房屋有
    經其他共有人之同意，並非無權占有等語置辯。並均聲明：
    原告之訴駁回。
四、原告己○○主張被告楊崑騰於民國94年4月8日向原告借款新
    臺幣（下同）96,000元之情，業據提出被告楊崑騰不爭之由
    被告楊崑騰所簽發之系爭2紙本票為證，且為被告所不爭執
    ，原告己○○之主張自堪信為真實。被告楊崑騰雖辯稱其已
    部分清償，或辯稱應扣抵原告己○○應分擔之母親喪葬費用
    等語，然此為原告己○○所否認，且被告楊崑騰對於其已部
    分清償或原告己○○應分擔母親喪葬費之原因及數額等有利
    於己之事實始終未能舉證以實其說，被告楊崑騰之抗辯即難
    採信。從而，原告己○○依兩造間之消費借貸契約及票據之
    法律關係，請求被告楊崑騰給付96,000元及自起訴狀繕本送
    達翌日即94年9月15日起至清償日止，按週年百分之6計算之
    法定遲延利息，為有理由，應予准許。
五、原告己○○、丁○○主張系爭3號房屋及其基地係原告己○○、丁○○與被告楊崑騰、戊○○所共有 (系爭3號房屋應
    有部分均各4分之1、系爭土地應有部分均各40000分之27)，
    被告甲○○○○○即楊崑騰占有系爭3號房屋及其基地使用
    20 餘年，因共有人間未有分管之協議，被告甲○○○○○
    即楊崑騰未徵得全體共有人之同意，自係侵害他共有人之權
    利而屬無權占有，並因而獲有相當於租金之不當得利等情，
    業據提出被告甲○○○○○即楊崑騰不爭之系爭土地登記第
    二類謄本、系爭3號房屋建物登記第二類謄本為證。被告甲○○○○○即楊崑騰對於系爭3號房屋係其與原告己○○、
    丁○○、被告戊○○所共有，其並占有系爭3號房屋使用20
    餘年等情並不爭執，是原告主張被告甲○○○○○即楊崑騰
    占有其共有之系爭3號房屋及基地使用之情，堪信為真，惟
    被告甲○○○○○即楊崑騰以：其係在其應有部分4分之1之
    範圍內為使用收益，並未逾越其應有部分，且原告己○○、
    丁○○亦持有系爭3號房屋之鑰匙，可自由進出系爭3號房屋
    ，其並未排除其他共有人之占有，其他共有人尚可使用其未
    使用之其餘屋內空間等語置辯。是本件之爭點即為被告甲○○○○○即楊崑騰占有系爭3號房屋有無侵害其他共有人之
    共有權利？
(一)按各共有人按其應有部分，對於共有物之全部雖有使用收益
    之權，惟共有人對於共有物之特定部分為使用收益，仍須徵
    得他共有人全體之同意，非謂共有人得對共有物之全部或任
    何一部有自由使用收益之權利；未經共有人協議分管之共有
    物，如共有人不顧他共有人之利益，而就共有物之全部或一
    部任意為使用收益，即屬侵害他共有人之權利，他共有人得
    本於所有權請求除去妨害或請求向全體共有人返還占用部分
    ，其逾越應有部分為使用收益，所受超過之利益，亦為不當
    得利（最高法院74年度台上字第1611號判決、最高法院74年
    度第2次民事庭會議決定意旨參照)。本院勘驗被告甲○○○○○即楊崑騰占有使用系爭3號房屋之實際情況，被告甲○○○○○即楊崑騰占有系爭3號房屋之一部供經營甲○○○○○使用，其餘房間、客廳則堆置雜物使用，有本院95年3
    月20日勘驗筆錄、現場照片在卷可稽，被告甲○○○○○即
    楊崑騰已非僅就系爭3號房屋其應有部分4分之1之範圍內為
    占有使用，顯已逾越其應有部分之範圍而為占有使用，且其
    占有使用已足以排除其他共有人之使用收益，至其他共有人
    有無鑰匙、能否自由進出系爭3號房屋均無礙被告甲○○○○○即楊崑騰占有使用系爭3號房屋之認定，是被告甲○○○○○即楊崑騰所辯其係就系爭3號房屋在其應有部分4分之
    1 範圍內為占有使用，且未排除其他共有人之使用收益云云
    ，顯難採信，退而言之，縱被告甲○○○○○即楊崑騰並未
    逾越系爭3號房屋其應有部分4分之1之範圍為占有使用，然
    系爭3號房屋並未有分管協議，被告甲○○○○○即楊崑騰
    自不得將其應有部分固定於系爭3號房屋之特定部分，是被
    告甲○○○○○即楊崑騰未經分管協議或他共有人之同意而
    就系爭3號房屋之全部或一部任意占有用益時，已屬侵害他
    共有人之所有權，從而，原告己○○、丁○○本於民法第
    767 條、第821條但書之規定訴請被告甲○○○○○即楊昆
    騰應將系爭3號房屋騰空返還原告己○○、丁○○及全體共
    有人，為有理由，應予准許。
(二)次按無法律上之原因而受利益，致他人受損害者，應返還其
    利益，民法第一百七十九條定有明文；又無權占有他人土地
    ，可能獲得相當於租金之利益，為社會通常之觀念，最高法
    院六十一年台上字第一六九五號判例可資參照，被告甲○○○○○即楊崑騰無法律上之原因受利益致原告受有損害，應
    返還其利益，其所受利益為使用本身，而依其性質不能返還
    時，揆諸前揭判例，核以「相當之租金」為其返還之價額；
    至計算相當於土地及建築物租金之不當得利金額，按城市地
    方房屋之租金，以不超過土地及其建築物申報總價年息百分
    之10為限，前開規定，於租用基地建築房屋準用之，土地法
    第97條第1項、第105條分別定有明文，而土地價額，依土地
    法施行法第25條規定，係指法定地價，所謂法定地價者，依
    土地法第148條規定，係土地所有權人依土地法所申報之地
    價。被告甲○○○○○即楊崑騰未徵得原告己○○、丁○○
    及全體共有人之同意，占用系爭3號房屋及基地使用，系爭
    土地之面積為3,526平方公尺，原告己○○、丁○○就系爭3
    號房屋所使用之基地之應有部分合計為40000分之54，93年1
    月申報地價每平方公尺為14, 758元 (元以下4捨5入，以下
    均同)，有原告所提系爭土地第二類登記謄本在卷為憑，是
    其土地價值應為70, 250元（計算式；3,526×14,758×54
    /40000=70,250），又系爭3號房屋之現值為204,100元，原
    告己○○、丁○○應有部分為2分之1，是其房屋價值應為10
    2,050元（204,100÷2＝102,050元），合計系爭3號房屋及
    基地之價值為172,300元 (因原告己○○、丁○○就被告甲○○○○○即楊崑騰逾越應有部分使用之部分，關於房屋部
    分應有部分合計2分之1、土地部分應有部分合計40000分之
    54 ，故僅以原告己○○、丁○○就系爭3號房屋及其基地之
    應有部分計算其價值)，本院復衡以系爭3號房屋屋齡老舊，
    惟鄰近基隆市區，交通便利，工商繁榮，認應以申報地價年
    息百分之8計算月損害金較為相當，依此計算之租金利益為
    1,149元 (計算式：172,300×8%÷12＝1,149元)，從而原告
    己○○、丁○○請求被告甲○○○○○即楊崑騰給付起訴前
    5年之不當得利68,940元 (計算式：1,149×12×5＝68, 940
    元)，及自起訴後之94年7月28日起至返還系爭3號房屋之日
    止按月給付1,149元，原告己○○、丁○○在此範圍內之主
    張，為有理由，應予照准，逾越此範圍之主張，為無理由，
    應予駁回。
六、原告己○○、丁○○主張系爭3之1號房屋及其基地係原告己○○、丁○○與被告楊崑騰、戊○○所共有 (系爭3之1號房
    屋應有部分均各4分之1、系爭土地應有部分均各40000分之
    31) ，被告戊○○占有系爭3之1號房屋及其基地使用多年，
    因共有人間未有分管之協議，被告戊○○未徵得全體共有人
    之同意，自係侵害他共有人之權利而屬無權占有，並因而獲
    有相當於租金之不當得利等情，業據提出被告丁○○不爭之
    系爭土地登記第二類謄本、系爭3之1號房屋建物登記第二類
    謄本為證。被告戊○○對於系爭3之1號房屋係其與原告己○○、丁○○、被告楊崑騰所共有，其並占有系爭3之1號房屋
    使用多年等情並不爭執，是原告主張被告戊○○占有其共有
    之系爭3之1號房屋及基地使用之情，堪信為真，惟被告戊○○以：其使用系爭3之1號房屋係經其他共有人之同意等語置
    辯。是本件之爭點即為被告戊○○占有系爭3之1號房屋是否
    已經其他共有人之同意？查：被告戊○○所提出而為原告不
    爭之原告己○○於91年8月1日致被告戊○○函件，其內略載
    ：「我以 (與)崑騰、炎輝商量後，樓下（指系爭3號房屋）
    全部歸我們3人持有並趁機出售，關於2樓（指系爭3之1號房
    屋）產權、建地全部歸於你1人所有，以後對你較有保障，
    但是辦理分割時必須提出你本人印鑑證明．．．」等語，觀
    諸信函內容，原告己○○並無隻字片語提及被告戊○○無權
    占用系爭3之1號房屋而要求被告戊○○儘速搬遷或處理，反
    而以其他3位共有人已協議同意將其共有之系爭3之1號房屋
    及其基地分割予被告戊○○歸其單獨所有為由，要求被告戊○○儘速配合辦理分割登記，且被告楊崑騰於本院審理時陳
    稱系爭3之1號房屋，其他共有人確有同意被告戊○○使用等
    語，顯然原告己○○、丁○○早已同意被告戊○○使用系爭
    3 之1號房屋，並進而尊重被告戊○○長期占有使用之事實
    ，乃協議同意將系爭3之1號房屋分割歸由被告戊○○單獨所
    有，是被告戊○○所辯其占有使用系爭3之1號房屋係經其他
    共有人同意等語，應堪採信。被告戊○○既係經其他共有人
    之同意而占有使用系爭3之1號房屋，自無侵害其他共有人即
    原告己○○、丁○○之共有權利，其逾越應有部分為使用收
    益，所受超過之利益，亦無不當得利之可言，是原告己○○
    、丁○○以被告戊○○侵害共有權利為由，本於所有物返還
    請求權請求向原告己○○、丁○○及全體共有人返還系爭3
    之1號房屋，及占用系爭3之1號房屋及其基地期間相當於租
    金之不當得利，即無理由，應予駁回。
七、綜上，原告己○○本於消費借貸及票據之法律關係訴請被告
    楊崑騰給付96,000元及自起訴狀繕本送達之翌日即94年9月
    15 日起至清償日止，按週年百分之6計算之利息；原告己○○、丁○○本於民法第767條、第821條但書之規定訴請被告
    甲○○○○○即楊崑騰應將系爭3號房屋騰空返還原告及全
    體共有人，及依不當得利之法律關係訴請被告楊崑騰給付原
    告己○○、丁○○68,940元，暨自民國94年7月28日起至交
    還系爭3號房屋之日止，按月給付原告1,149元，為有理由，
    應予准許，逾此部分之數額及原告本於民法第767條、第821
    條但書之規定訴請被告戊○○應將系爭3之1號房屋騰空返還
    原告及全體共有人，及依不當得利之法律關係訴請被告戊○○給付原告己○○、丁○○相當於租金之不當得利，則均為
    無理由，應予駁回。
八、另判決所命之給付，其性質非長期間不能履行或斟酌被告之
    境況，兼顧原告之利益，法院得於判決內定相當之履行期間
    ，民事訴訟法第396條第1項定有明文。本判決關於返還房屋
    部分，依其性質並非立時可成，本院審酌被告甲○○○○○
    即楊崑騰現仍居住系爭3號房屋，遷移他去需相當時日，其
    性質非長時間不能履行，爰依上揭民事訴訟法條文規定，酌
    定本件履行期間為4月。
九、原告陳明願供擔保，聲請宣告假執行，經核其勝訴部份，合
    於法律規定，爰酌定相當之擔保金額宣告之；其餘假執行之
    聲請，因該部份訴之駁回而失所依據，應予駁回。
十、據上論結，原告之訴為一部有理由，一部無理由，並依民事
    訴訟法第79條、第85條第1項但書、第390條第2項、第396條
    第1項，判決如主文。
中    華    民    國    95    年    6     月    14    日
                  民事庭法  官  徐世禎
以上正本係照原本作成。
對於本件判決如有不服，應於收受送達後20日內向本院提出上訴
書狀，敘述上訴之理由，上訴於臺灣高等法院，並按他造當事人
之人數附具繕本。
中    華    民    國    95    年    6     月    14    日
                        書記官  賴敏慧


司法院資訊處製作；財團法人民間司法改革基金會備份。
